臺灣高等法院民事判決　　　　　　　99年度保險上易字第18號
上　訴　人　陳瑞玉
訴訟代理人　許琇松
被上訴人　　國泰人壽保險股份有限公司
法定代理人　蔡宏圖
訴訟代理人　洪佩雯
上列當事人間請求給付保險金事件，上訴人對於中華民國99年7
月20日臺灣士林地方法院99年度保險字第2號判決提起上訴，本
院於100年3月1日言詞辯論終結，判決如下：
    主      文
上訴駁回。
第二審訴訟費用由上訴人負擔。
    事實及理由
一、上訴人起訴主張：兩造於民國76年11月18日成立保單號碼00
    00000000號之「國泰21世紀終身壽險」保險契約（下稱 130
    號保單），於76年12月5日成立保單號碼為 0000000000號之
    「國泰 21世紀終身壽險」保險契約（下稱986號保單），繳
    費年期均為10年，依約被保險人於本契約有效且在保險單所
    載繳費期間屆滿時仍生存，被上訴人各應按保險金額給付受
    益人即伊滿期祝壽金50萬元，嗣130號保單繳費年期於86年1
    1月17日期滿，伊依約得向被上訴人領取滿期祝壽金 50萬元
    。986號保單繳費年期，亦於86年12月4日期滿，伊依約亦得
    向被上訴人領取滿期祝壽金 50萬元。詎被上訴人就130號保
    單，以被上訴人曾為伊墊繳保費，且伊曾於 82年6月28日向
    被上訴人辦理保單借款，借得 28萬2千元為由，引用保單約
    定第15條，自前開應給付之金額扣除：保單借款本金3萬3
    千元、保單借款利息11萬878元、墊繳保費29萬7,739元
    、墊繳保費利息5萬7,796元。就 986號保單，則以被上訴
    人曾為伊墊繳保費，且伊曾於83年6月7日向被上訴人辦理保
    單借款，借得 32萬2千元為由，援引保單約定第15條，自上
    開應給付之金額扣除：保單借款本金 12萬6千元、保單
    借款利息 9萬6,860元、墊繳保費24萬2,144元、墊繳保
    費利息3萬4,854元。惟伊未曾向被上訴人辦理保單借款，被
    上訴人不得扣除保單借款及其利息。另被上訴人雖曾為伊墊
    繳保費29萬7,739元及24萬2,144元，但因其未通知伊繳納保
    險費，故不能扣除保費墊繳之利息，縱可扣除，利息亦應以
    年息百分之 5單利計算。是被上訴人原應給付伊之滿期祝壽
    金100萬元，扣除被上訴人墊繳之保費29萬7,739元及24萬2,
    144元後，被上訴人尚應給付伊46萬117元。伊曾於96年3月2
    2日向被上訴人請求於 96年4月6日前給付，但經被上訴人表
    示扣除前開數額而拒絕給付，依保險法第34條規定，應依年
    息百分之10計付遲延利息。而被上訴人未以時效消滅為由拒
    絕給付，並以契約承認債務，被上訴人就上訴人依保單第8
    條約定之請求，已不得主張時效抗辯。再被上訴人就伊之請
    求權已不存在之債權主張扣抵，其就不應扣抵而扣抵之款項
     46萬117元部分，屬無法律上原因而受有利益，致上訴人受
    有損害。為此，爰提起本訴，依130及 986號保單第8條約定
    、民法第 179條規定，請求被上訴人給付保險金或不當得利
    。（起訴聲明：(一)確認被上訴人對上訴人就 82年6月28日借
    款28萬2千元及83年6月7日借款32萬2千元之消費借貸債權及
    分別自 82年6月28日起及83年6月7日起，均至清償日止之利
    息債權不存在。(二)被上訴人應給付上訴人 46萬117元本息。
    原審判決原告之訴駁回。上訴人不服，提起上訴，後並撤回
    確認之訴部分請求，此部分已確定。）上訴聲明：(一)原判決
    關於駁回上訴人後開之訴部分廢棄。(二)被上訴人應給付上訴
    人46萬117元及自96年4月7日起至清償日止，按週年利率百
    分之10計算之利息。
二、被上訴人則以：上訴人之保險金請求權已罹於 2年時效而消
    滅，況且130號保單繳費年期於 86年11月17日期滿，上訴人
    本得向伊領取保單紅利6萬2,789元及滿期祝壽金50萬元，但
    上訴人曾於82年6月28日向伊為保單借款，借得28萬2千元，
    另上訴人自 82年9月18日起，未依保單約定按季繳納保費，
    伊依保單第 4條約定，自動墊繳保費至繳費年期期滿，共墊
    繳保費 29萬7,793元，伊依保單約定第15條，自前開應給付
    金額中扣除保單借款本金 3萬3千元、保單借款利息11萬878
    元、墊繳保費 29萬7,739元、墊繳保費利息5萬7,796元後，
    已給付上訴人 6萬3,376元。又986號保單繳費年期於86年12
    月 4日期滿，上訴人本得向伊領取保單紅利6萬1,958元及滿
    期祝壽金50萬元，但上訴人曾於83年6月7日向伊為保單借款
    ，借得 32萬2千元，另上訴人自83年8月6日起，未依保單約
    定，按月繳納986號保單保費，伊依保單第4條約定，自動墊
    繳保費至繳費年期期滿，共墊繳保費 24萬2,144元，伊依保
    單約定第15條，自前開應給付金額中扣除保單借款本金12萬
    6千元、保單借款利息9萬6,860元、墊繳保費24萬2,144元、
    墊繳保費利息3萬4,854元後，已給付上訴人6萬2,100元，上
    訴人已不得請求伊給付保險金等語置辯。答辯聲明：上訴駁
    回。
三、兩造不爭執之事項（見原審卷第66頁）：
  (一)兩造於76年11月18日成立保單號碼0000000000號之「國泰21
    世紀終身壽險」保險契約，約定上訴人應每月繳納保險費
    5,850元，繳費年期為 10年，另被保險人於本契約有效且在
    保險單所載繳費期間屆滿時仍生存，被上訴人應按保險金額
    給付滿期受益人即上訴人滿期祝壽金50萬元。嗣於78年2 月
    18日變更保險費於每年 2、5、8、11月之18日各繳納（即季
    繳）1萬7,400元。
  (二)兩造於自 76年12月5日成立保單號碼為0000000000號之「國
    泰21世紀終身壽險」保險契約，約定上訴人應每半年繳納保
    險費3萬4,550元，繳費年期10年，被保險人於本契約有效且
    在保險單所載繳費期間屆滿時仍生存，被上訴人應按保險金
    額給付滿期受益人即上訴人滿期祝壽金50萬元。嗣於82年12
    月5日變更保險費於每月5日各繳納5,850元。
  (三)上訴人自82年9月18日起，未依保單約定，按季繳納130號保
    單之保費，經被上訴人依保單第 4條約定，自動墊繳保費至
    繳費年期期滿，共墊繳保費 29萬7,739元，其各期墊繳數額
    如原審卷第41頁之墊繳明細所載。
  (四)上訴人自83年8月6日起，未依保單約定，按月繳納986號保
    單之保費，經被上訴人依保單第4條約定，自動墊繳保費至
    繳費年期期滿，共墊繳保費24萬2,144元，其各期墊繳之保
    費詳如原審卷第42頁、第43頁之墊繳明細所載。
  (五)130號保單之繳費年期已於 86年11月17日期滿，上訴人依約
    原得向被上訴人領取之保單紅利為6萬2,789元及滿期祝壽金
    50萬元。但被上訴人以其曾為上訴人墊繳保費且上訴人曾於
    82年6月28日向其為保單借款，借得28萬2千元為由，依保單
    約定第15條，自前開應給付之金額扣除保單借款本金3萬3
    千元、保單借款利息11萬878元、墊繳保費29萬7,739元
    、墊繳保費利息 5萬7,796元，而僅給付上訴人6萬3,376
    元。
  (六)986號保單之繳費年期已於86年12月4日期滿，上訴人依約原
    得向被上訴人領取之保單紅利為6萬1,958元及滿期祝壽金50
    萬元。但被上訴人以其曾為上訴人墊繳保費且上訴人曾於83
    年 6月7日向其為保單借款，借得32萬2千元為由，依保單約
    定第15條，自前開應給付之金額扣除保單借款本金12萬6
    千元、保單借款利息9萬6,860元、墊繳保費24萬2,144
    元、墊繳保費利息3萬4,854元，而僅給付上訴人6萬2,100
    元。
四、上訴人主張被上訴人原應給付伊之滿期祝壽金 100萬元，扣
    除被上訴人墊繳之保費29萬7,739元及24萬2,144元後，被上
    訴人尚應給付伊 46萬117元乙節，則為被上訴人所否認，並
    以前詞置辯，則本件應審酌者厥為：(一)上訴人之保險金請求
    權是否已罹於 2年時效而消滅？(二)上訴人主張依不當得利之
    規定請求給付，有無理由？茲論述如下：
  (一)按由保險契約所生之權利，自得為請求之日起，經過二年不
    行使而消滅。保險法第65條定有明文。另130號、986號保單
    第26條亦約定：本契約所生的權利自得為請求之日起經過2
    年不行使而消滅（見臺灣臺北地方法院98年審保險字第144
    號卷第34頁）。查130號保單、986號保單分別於86年11月17
    日、 86年12月4日期滿，為兩造所不爭執，已如前述。期滿
    時上訴人仍生存，依保單第18條規定，得於期滿後向被上訴
    人請求給付滿期祝壽金，是上訴人前開滿期祝壽金請求權，
    應分別自86年11月18日、86年12月5日起算，並各已於88年1
    1月18日、88年12月5日因罹於 2年時效而消滅。雖被上訴人
    在上訴人滿期祝壽金請求權罹於時效消滅後，曾於96年3月2
    3日在保單契約書上批註「本保險於民國96年3月22日給付滿
    期祝壽金新臺幣500000元整特此批註」（見臺灣臺北地方法
    院98年審保險字第 144號卷第35、42頁），並給付上訴人保
    險金6萬3, 376元及6萬2,100元（見不爭執事項 (五)、(六)），
    而有於時效完成後為給付並承認債務之情形。惟按：「時效
    完成後，債務人得拒絕給付。請求權已經時效消滅，債務人
    仍為履行之給付者，不得以不知時效為理由，請求返還；其
    以契約承認該債務或提出擔保者亦同。」民法第 144條固定
    有明文，又按「民法第 129條第1項第2款所謂之承認，為認
    識他方請求權存在之觀念表示，僅因債務人一方行為而成立
    ，此與民法第144條第2項後段所謂之承認，須以契約為之者
    ，性質迥不相同。又債務人於時效完成後所為之承認，固無
    中斷時效之可言，然既明知時效完成之事實而仍為承認行為
    ，自屬拋棄時效利益之默示意思表示，且時效完成之利益，
    一經拋棄，即恢復時效完成前狀態，債務人顯不得再以時效
    業經完成拒絕給付。」有最高法院50年台上字第2868號判例
    可稽。上訴人雖主張被上訴人上開批註即為民法第 144條第
     2項「以契約承認該債務」之情事云云，然依被上訴人單方
    在保單契約書上批註：「本保險於民國 96年3月22日給付滿
    期祝壽金新臺幣500000元整特此批註」之內容，係記載已給
    付滿期祝壽金完畢，要無另與上訴人訂立契約承認未清償債
    務之意，上訴人主張被上訴人有民法第 144條後段，以契約
    承認債務情事云云，自非可採。況且被上訴人果有以契約承
    認債務情事，上訴人亦應依新訂契約請求被上訴人履行，不
    得再依保險契約第18條，請求被上訴人給付滿期祝壽金。退
    步言之，縱令上訴人主張被上訴人上開保單批註內容為被上
    訴人以契約承認該債務為可採（僅係假設，非與上述矛盾）
    ，則該滿期保險金請求權亦應自被上訴人於 96年3月23日部
    分給付時重行起算2年時效，則依最高法院64年台再字第164
    號判例意旨：「本院50年台上字第2868號判例係指拋棄時效
    利益之人，不得對於已拋棄之時效利益再行主張，但不禁止
    債務人主張自拋棄時效利益後重行起算之新時效利益。」被
    上訴人仍得主張新時效利益，則該重新起算之時效亦於98年
    3 月22日屆滿，上訴人遲至98年11月16日方提起本訴，其請
    求權亦因罹於時效而消滅。
  (二)再按無法律上之原因而受利益，致他人受損害者，應返還其
    利益。雖有法律上之原因，而其後已不存在者，亦同。民法
    第 179條固有明文。惟依上開規定請求返還不當得利，須被
    上訴人無法律上原因受有利益，上訴人受有損害，且上訴人
    之損害與被上訴人受利益間須有因果關係為要件。本件上訴
    人主張被上訴人就上訴人之請求權，以不存在之債權主張扣
    抵，其就不應扣抵而扣抵之款項 46萬117元部分，屬無法律
    上原因而受有利益，致上訴人受有損害云云。惟查，上訴人
    對於被上訴人之滿期祝壽金請求權，已因罹於時效而消滅，
    被上訴人依法得拒絕給付，除被上訴人已經給付上訴人部分
    ，被上訴人依民法第 144條前段規定，不得請求上訴人返還
    外，其餘被上訴人尚未給付上訴人部分，被上訴人拒絕給付
    ，乃依法律之規定，並非無法律上原因，自無不當得利可言
    。是上訴人依不當得利之法律關係，請求被上訴人返還，核
    屬無據。
  (三)又不論被上訴人抗辯之保單借款是否為真，其以保單借款之
    本金及利息抵銷保險金是否可採，及被上訴人扣除墊繳保費
    之利息是否可採，上訴人剩餘之保險金請求均因時效而消滅
    ，被上訴人亦無不當得利，則該保單借款是否為真，被上訴
    人扣除墊繳保費之利息是否可採，均已無審究之必要，附此
    敘明。
五、綜上所述，上訴人對被上訴人滿期祝壽金請求權，已經罹於
    時效而消滅，被上訴人因時效消滅得拒絕給付，縱因此受有
    利益，亦非不當得利，上訴人依保險契約及不當得利之法律
    關係，請求被上訴人給付 46萬117元，及自96年4月7日起至
    清償日止，按週年利率百分之10計算之利息，為無理由。原
    審為上訴人敗訴之判決，經核並無違誤。上訴意旨指摘原判
    決不當，求予廢棄改判，為無理由，應予駁回。
六、本件事證已臻明確，兩造其餘訴訟資料及攻擊、防禦方法，
    核與結論之判斷，不生影響，爰不一一論列，附此敘明。
七、據上論結，本件上訴為無理由，爰判決如主文。
中    華    民    國   100    年    3     月    15    日
                    民事第十七庭
                        審判長法  官  藍文祥
                              法  官  張競文
                              法  官  陳麗芬
正本係照原本作成。
不得上訴。
中    華    民    國   100    年    3     月    16    日
                              書記官  張永中